【裁判字號】    97,再微,10
【裁判日期】    980604
【裁判案由】    給付利息
【裁判全文】
臺灣臺中地方法院民事判決  97年度再微字第10號
再審原告    乙○○
再審被告    合作金庫商業銀行股份有限公司台中分行
法定代理人  甲○○
當事人間給付利息事件，再審原告對於中華民國民國97年10月29
日本院97年度小上字第82號確定判決提起再審之訴，本院判決如
下：
    主    文
再審之訴駁回。
再審訴訟費用新臺幣壹仟伍佰元由再審原告負擔。
    理    由
一、按再審之訴，應於30日之不變期間內提起。前項期間，自判
    決確定時起算，判決於送達前確定者，自送達時起算；其再
    審之理由發生或知悉在後者，均自知悉時起算。但自判決確
    定已逾5年者，不得提起，民事訴訟法第500條第1項、第2項
    定有明文。再審原告對本院97年度小上字第82號確定民事判
    決提起再審之訴，本院首應審查再審原告有無在法定不變期
    間內提起本件再審之訴。經查：本院97年度小上字第82號確
    定民事判決，前於民國（下同）97年11月3日送達再審原告
    ，有送達證書附於上開卷宗可稽，並經本院調取核閱無誤。
    再審原告於同年月10日提起本件再審之訴，此有再審起訴狀
    在卷足憑，是其提起本件再審之訴未逾30日之不變期間，合
    先敘明。
二、再審意旨略以：
  (一)再審原告以存單為證據，訴訟依約定支付利息，係以兩造所
    立存單條件之契約關係為請求權基礎，再審被告應依存單條
    件履行責任，再審被告不依約付息，為調整行員退休金優惠
    存款額度新台幣（下同）500萬元  逕將再審原告持有之系
    爭405萬元存單，於97年1月2日撤單解約。係緣於財政部96
    年12月11日台庫字第09601013320號函頒之「公營行庫員工
    13%優惠利率存款改進方案，最高限額調整為500萬元」。再
    審被告總行照該方案措施，於96年12月28日召開臨時董事會
    ，並通過存款規則修改，再審被告即以其存款規則修改，而
    單方調整利率或限額。即再審被告係依以總行之存款規則修
    改為調整系爭存單利率之依據，惟調整利率應有依據，財政
    部所頒改進方案只有限定最高額度，沒有變更利率。依大法
    官釋字第524號解釋文指「法律授權主管機關依一定程序訂
    定法規命令以補充法律規定不足者，該機關即應予遵守，不
    得捨去法規命令不用，而發布規範行政體系內部事項之行政
    規則之替代…」再審被告既配合財政部之政策變更，自應遵
    守上開改進方案。又存單背面附合契約第2點所指「…採機
    動利率者，遇本行同期別存款利率調整時，自調整日改按新
    制利率計息」，其適用依據是「遇本行同期別存款利率調整
    時」，而再審原告有提另紙300萬元存單，現仍按13%計息，
    故不適用第2點之約定。契約第10點「其他未盡事宜悉依本
    行規定、同業慣例及有關法令辦理。」僅係附合契約之概括
    表列，不能涉及存款規則修改為之適用（即再審被告指依存
    款規則其可單方調整利率）。是以再審被告總行於96年12月
    28日臨時董事會通過後之存款規則修改涉有利率調整或變更
    ，依契約第2點是違反財政部命令而無效。確定判決以「再
    審被告依據總行函示內容（配合財政部就公營行庫退休人員
    儲蓄性存款所適用之限額政策變更），自97年1月2日將系爭
    405萬元存單予以拆單，其中200萬元繼續適用年息13%優惠
    利率，其餘205萬元改按活期儲蓄存款利率計息，即與兩造
    間定期存款契約之約定，並不違背（或相符）。」，即違背
    財政部上開公函（因該方案並沒有涉及利率變更之訂定），
    其適用法規顯有錯誤。
  (二)再審被告為調整利率，而將再審原告405萬元存單撤單解約
    ，依銀行法第8條及第8條之1規定，其侵犯「定期存款」的
    本質及特性。銀行法第2條的立法意旨是明定「定期存款」
    須有期間限制，即第8條明文規定「本法稱定期存款，謂有
    一定時期之限制，存款人憑存單或依約定方式提取之存款」
    ，以及在其存款期間內金額固定不變，即第8條之1第1項明
    定「定期存款到期前不得提取…」。再審被告所為已違反銀
    行法，進而侵犯再審原告持有存單的權益，如領息、押借、
    質借及提供作信用保證等，違反憲法第15條規定，即違背大
    法官釋字第400號解釋「憲法第15條關於人民財產權應了保
    障之規定，旨在確保個人之財產之存續狀態行使自由使用、
    收益及處分之權能，免於遭受公權力或第三人之侵害，俾能
    實現個人自由、發展、人格及維護尊嚴…」之意旨。致使存
    單的權能盡失，損害再審原告之權益，係符合民事訴訟法第
    496條第1項第13款之規定。
  (三)故確定判決認再審被告可變更存款利率及拆解存單為二，是
    適用法律顯有錯誤（財政部頒改進方案只有限定最高額度為
    500萬元，沒有變更利率，再審被告應該遵守）及違反銀行
    法及違憲之判決。爰依民事訴訟法第436條之32第3項規定準
    用同法第5編第496條第1項第1款、第13款規定，於法定期間
    內提起再審。並聲明：第一、二判決廢棄；再審被告應給付
    再審原告定期存款存單利息78,976元（即97年4月19日及同
    年5 月19日應付利息各為39,488元）及損害賠償17,000元；
    關於前項請求之利息，依存單自動轉息約定逕入於再審告指
    定0000-000-000000號員工優惠存款帳戶（此帳戶在新台幣
    48 萬元額度內享有優惠存款利率年息13％），並對97年4月
    19 日請求之39,488元部分自97年4月19日起至支付日止；另
    97 年5月19日請求之39,488元部分自97年5月19日起至支付
    日止均按年息13％計算利息。
三、經查：
  (一)按適用法規顯有錯誤、當事人發現未經斟酌之證物或得使用
    該證物者，得以再審之訴對於確定終局判決聲明不服，但當
    事人已依上訴主張其事由或知其事由而不為主張者，不在此
    限，民事訴訟法第496條第1項、同項第1款、第13款定有明
    文。又對於確定之終局判決提起再審之訴，其訴訟程式之進
    行，須先審查再審之訴合法並有再審理由，始得進而為原訴
    訟事件之本案辯論裁判，而再審之訴顯無再審理由者，得不
    經言詞辯論，以判決駁回之，民事訴訟法第502條第2項亦有
    明文規定。
  (二)再審原告指摘原確定判決有「適用法規顯有錯誤」之各項情
    事，均經再審原告於前審之第一、二審訴訟程序中迭次主張
    ，並分經前審判決詳細說明不予採取之理由，業據本院調取
    台中簡易庭97年度中小字第2367號、97年度小上字第82號全
    卷查明屬實，再審原告既已依上訴主張其事由，自不得仍據
    同一事由提起再審之訴。從而，再審原告據此指摘原確定判
    決有「適用法規顯有錯誤」之再審事由，不足憑採。
  (三)再審原告以本件有民事訴訟法第496條第1項第13款「當事人
    發現未經斟酌之證據」之再審事由，所舉內容卻係「確定判
    決違背憲法第15條及大法官釋字第400號解釋意旨」，與上
    開法條規定並無相符，此外，再審原告並未提出其他任何未
    經確定判決斟酌之證據，其此部分之指摘，亦無可採納。
四、綜上所述，本件並無再審原告主張之民事訴訟法第496條第1
    項第1款、第13款所定之再審事由，本件再審之訴，顯無再
    審理由，爰依民事訴訟法第502條第2項規定，不經言詞辯論
    ，逕以判決駁回。
五、據上論結，本件再審之訴為無理由，依民事訴訟法第502條
    第2項、第78條，判決如主文。
中    華    民    國    98    年     6     月    4    日
            民事第一庭  審判長法  官  張瑞蘭
                              法  官  陳學德
                              法  官  陳文爵
上為正本係照原本作成。
不得上訴。
中    華    民    國    98    年     6     月    4    日
                              書記官  劉易柔


司法院資訊處製作；財團法人民間司法改革基金會備份。
